【裁判字號】    99,上更(二),31
【裁判日期】    990810
【裁判案由】    撤銷贈與等
【裁判全文】
臺灣高等法院民事判決                99年度上更(二)字第31號
上  訴  人   甲○○
             子○○
共      同
訴訟代理人   莊柏林律師
被 上訴 人   丙○○
兼訴訟代理人 癸○○
被 上訴 人   己○○○即戊.
             壬○○  即戊○.
             丁○○  即戊○.
             庚○○  即戊○.
             辛○○  即戊○.
共      同
訴訟代理人   乙○○
上列當事人間撤銷贈與等事件，上訴人對於中華民國95年6月1日
臺灣板橋地方法院94年度訴字第1559號第一審判決提起上訴，經
最高法院發回更審，本院於99年7 月27日言詞辯論終結，判決如
下：
    主      文
上訴駁回。
第二審及發回前第三審訴訟費用除確定部分外，由上訴人負擔。
    事實及理由
壹、程序方面
一、被上訴人戊○○於民國（下同）99年2 月24日死亡，其繼承
    人己○○○、壬○○、丁○○、庚○○、辛○○具狀聲明承
    受訴訟，核無不合，應予准許。
二、本院審理之範圍：
  (一)上訴人起訴內容（見原審卷第120- 124頁辯論意旨狀）：
    1.上訴人甲○○、子○○主張：被上訴人丙○○冒標其等之
      合會金，爰依侵權行為之法律關係，請求丙○○給付上訴
      人甲○○、子○○各62萬元本息，並依民法第244 條規定
      ，請求撤銷被上訴人丙○○、癸○○於94年7 月7 日就如
      附表所示不動產所為夫妻贈與之債權行為及移轉所有權之
      物權行為，癸○○並應塗銷系爭不動產於94年7 月28日以
      夫妻贈與為原因之所有權移轉登記。
    2.上訴人子○○主張：被上訴人丙○○向其借款200 萬元，
      爰依消費借貸之法律關係，請求被上訴人丙○○給付200
      萬元本息，亦依民法第244 條規定，請求撤銷被上訴人丙
      ○○、癸○○於94年7 月7 日就如附表所示不動產所為夫
      妻贈與之債權行為及移轉所有權之物權行為，癸○○並應
      塗銷系爭不動產於94年7 月28日以夫妻贈與為原因之所有
      權移轉登記（見原審卷第120- 124頁辯論意旨狀）。
  (二)原審判決：上訴人之訴及假執行之聲請均駁回，上訴人不服
    提起上訴。本院前審以95年度上字第592 號判決：上訴駁回
    ，上訴人不服，提起第三審上訴，經最高法院以96年度台上
    字第791 號判決發回。本院再以96年度上更(一)字第83號判決
    ：
    1.原判決關於駁回上訴人子○○後開第2 、3 、4 項之訴部
      分及該部分假執行之聲請，與訴訟費用之裁判均廢棄。
    2.被上訴人丙○○應給付上訴人子○○200 萬元，及自94年
      10月7 日起至清償日止，按年息5 ％計算之利息。
    3.被上訴人丙○○、癸○○於94年7 月7 日就如附表所示之
      不動產所為夫妻贈與之債權行為及所有權移轉之物權行為
      ，應予撤銷。
    4.被上訴人癸○○應將如附表所示不動產於臺北縣板橋地政
      事務所以夫妻贈與為原因於94年7 月28日所為之所有權移
      轉登記塗銷，回復原狀。
    5.其餘上訴駁回。
  (三)上訴人甲○○、子○○以及被上訴人丙○○、癸○○均不服
    ，分別就其敗訴部分，提起第三審上訴：
    1.最高法院以99年度台上字第331 號裁定：駁回被上訴人丙
      ○○、癸○○之上訴。是上訴人子○○起訴依據消費借貸
      法律關係以及民法第244 條規定請求部分之訴，經本院更
      一審判決(1)被上訴人丙○○應給付上訴人子○○200 萬元
      ，及自94年10月7 日起至清償日止，按年息5 ％計算之利
      息。(2)被上訴人丙○○、癸○○於94年7 月7 日就如附表
      所示之不動產所為夫妻贈與之債權行為及所有權移轉之物
      權行為，應予撤銷。(3)被上訴人癸○○應將如附表所示之
      不動產於臺北縣板橋地政事務所以夫妻贈與為原因於94年
      7 月28日所為之所有權移轉登記塗銷，回復原狀部分業已
      確定。
    2.最高法院以99年度台上字第332 號判決：(1)本院更一審判
      決關於駁回上訴人甲○○、子○○各請求被上訴人丙○○
      、戊○○連帶給付62萬元本息及上訴人甲○○請求被上訴
      人癸○○塗銷所有權移轉登記之上訴暨該等訴訟費用部分
      廢棄，發回台灣高等法院。(2)上訴人甲○○其他上訴駁回
      。是上訴人甲○○依據民法第244條第1項規定，請求被上
      訴人丙○○與癸○○間就系爭不動產所為之夫妻贈與行為
      及移轉所有權行為應予撤銷部分（見本院卷第4頁反面）
      ，亦已確定。
  (四)據上，本院應審理之範圍為上訴人甲○○、子○○各請求被
    上訴人丙○○、戊○○連帶給付62萬元本息及上訴人甲○○
    請求被上人癸○○「塗銷」所有權移轉登記部分，合先敘明
    。被上訴人丙○○與癸○○間就系爭不動產所為之夫妻贈與
    行為及移轉所有權行為應予「撤銷」部分，業已確定如前所
    述，則上訴人就此部分再為訴之追加（見本院卷第57頁），
    自不應予准許，應由本院另以裁定駁回之。
貳、實體方面
一、上訴人甲○○、子○○起訴主張：被上訴人己○○○、壬○
    ○、丁○○、庚○○、辛○○之被繼承人候松成擔任會首，
    召集每會新台幣（下同）2 萬元，自91年8 月起至94年2 月
    止，於每月25日開標，連同會首共41會之合會（下稱系爭合
    會），伊等各參加1 會，並按期繳交會款予戊○○。惟戊○
    ○及被上訴人丙○○基於共同詐欺、偽造文書之故意，由丙
    ○○冒標伊等所屬之會，所得合會金再由戊○○抵扣候吳月
    積欠之債務，致伊等各受有未於93年8 月10日標取第31次合
    會金62萬元之損害；系爭合會業已結束，會首戊○○應交付
    伊等各62萬元之合會金，爰依侵權行為之法律關係及民法第
    709 條之7 第2 項之規定，請求被上訴人連帶給付伊等各62
    萬元及自94年10月7 日起計付法定遲延利息；又丙○○明知
    上訴人甲○○對其有前開債權存在，竟於94年7 月7 日將其
    所有如附表所示之不動產（下稱系爭不動產）贈與被上訴人
    癸○○，並於同年月28日辦理所有權移轉登記完畢，爰依民
    法第244 條規定，請求被上訴人癸○○塗銷系爭不動產之所
    有權移轉登記。
二、被上訴人則以：上訴人並非系爭合會原始會員，亦未合法受
    讓原為丙○○所參加系爭合會之會份，不得依合會關係請求
    己○○○、壬○○、丁○○、庚○○、辛○○給付合會金；
    戊○○、丙○○未有共同冒標之侵權行為；系爭不動產業已
    回復登記為丙○○所有等語，資為抗辯。
三、原審對於上訴人之請求，判決：上訴人之訴及假執行之聲請
    均駁回。上訴人不服，提起上訴，聲明：(一)原判決關於上訴
    人敗訴部分廢棄。(二)上廢棄部分，被上訴人應連帶給付上訴
    人子○○、甲○○各62萬元及自94年10月7 日起至清償日止
    ，按年息5 ％計算之利息。(三)被上訴人癸○○應塗銷系爭不
    動產於94年7 月28日以夫妻贈與為原因之所有權移轉登記。
    (四)願供擔保，請准宣告假執行。被上訴人則聲明：上訴駁回
      。
四、上訴人主張被上訴人丙○○及己○○○、壬○○、丁○○、
    庚○○、辛○○之被繼承人戊○○共同冒標不法侵害伊等之
    權利應予賠償，並依合會關係請求給付合會金，及癸○○應
    塗銷系爭不動產所有權移轉登記云云；被上訴人則執前詞置
    辯，茲分述如下：
  (一)上訴人何時成為系爭合會之會員？
    上訴人主張：伊等於91年6 月即與會首戊○○及其妻邱玉燕
    表明要跟會，會首戊○○亦自行至機車行收取4 萬元首期會
    款，戊○○確實知悉伊等自始即為原始會員云云；戊○○抗
    辯：伊是會首，完全不認識上訴人，系爭合會標過兩次後，
    丙○○說她朋友要跟會，才依丙○○要求將互助會規章原屬
    於丙○○編號37、38會員名稱改成上訴人名字（一齊、美言
    ）後重新印製一份等語；丙○○亦稱：伊跟系爭合會跟了4
    會，上訴人說要跟會，伊把其中2 會讓給上訴人，當時，伊
    已付過2 次才把會讓給上訴人，上訴人把前兩次的錢補給伊
    ，上訴人是從第3 次開始入會等語。查：
    1.按當事人主張有利於己之事實者，就其事實有舉證之責任
      ，民事訴訟法第277 條定有明文。次按稱合會者，謂由會
      首邀集二人以上為會員，互約交付會款及標取合會金之契
      約；合會應訂立會單，記載左列事項：一會首之姓名、住
      址及電話號碼。二全體會員之姓名、住址及電話號碼。三
      每一會份會款之種類及基本數額。四起會日期。五標會期
      日。六標會方法。七出標金額有約定其最高額或最低額之
      限制者，其約定。前項會單，應由會首及全體會員簽名，
      記明年月日，由會首保存並製作繕本，簽名後交每一會員
      各執一份。會員已交付首期會款者，雖未依前二項規定訂
      立會單，其合會契約視為已成立；會首非經會員全體之同
      意，不得將其權利及義務移轉於他人，會員非經會首及會
      員全體之同意，不得退會，亦不得將自己之會份移轉於他
      人，民法第709 條之1 、第709 條之3 、第709 條之8 亦
      分別定有明文。
    2.上訴人主張：伊等於91年6 月即與會首戊○○及其妻邱玉
      燕表明要跟會乙節，並未舉證以實其說。
    3.上訴人主張：會首戊○○至其經營之機車行收取4 萬元首
      期會款，依民法第709 條之3 第3 項規定，伊等於91年8
      月間系爭合會首會成立時，即與戊○○立合會契約，伊等
      為原始會員云云，並提出載有其等姓名之互助會規章及匯
      款單據為證，證人劉丁木、高宗源亦均證述戊○○至機車
      行收取首會款4 萬元（見本院前審卷第56-57 頁）等語。
      惟：
      (1)證人高宗源在台灣板橋地方法院檢察署95年度偵續字第
        339 號詐欺等案件，於95年8 月10日偵訊時證稱：「（
        問：無看到戊○○、丙○○二人去機車店向子○○收會
        頭錢？）知道…那一天我忘記了，我常去陳家，因為我
        是一貫道道親，子○○家中有開佛堂，常看到丙○○去
        收錢，不是收會錢就是拿利息去給子○○，所以有看過
        幾次，但是沒有印象有看過戊○○…」（見該偵續卷第
        25頁）；於95年9 月12日偵訊時亦稱：「（問：請詳述
        丙○○、戊○○前往上訴人住所收取會頭錢之經過？）
        我記得好像是91年8 月份，我會印象深刻是因為我剛買
        機車，我要到上訴人的佛堂，我每隔二、三天就要到道
        場作法事，我看到一個男的、一個女的，我知道四萬元
        的事，我確定上訴人有拿四萬元給丙○○，我也確定這
        四萬元是會頭錢，我有看到丙○○跟上訴人拿四萬元的
        會頭錢。但『戊○○的部分我就較沒印象』，丙○○的
        部分我記得較清楚，是因為我到93年時都還看到丙○○
        …（問：為何確定所交的四萬元是會頭錢，而不是其他
        的債務糾紛？）老板『子○○說的』…（問：未見過戊
        ○○，為何可以確認來收錢的男子是戊○○？）所以我
        說我沒辦法很確定是戊○○…」等語（見該偵續卷52-5
        3 頁），此據本院調卷查核明確，證人高宗源於95年8
        月10日、9 月12日作證時猶稱「戊○○的部分我就較沒
        印象」，則其事後於本院刑事及本件審理時再證述「認
        識丙○○、戊○○。戊○○個子不大高、瘦瘦的、大約
        50幾歲，來向子○○收會錢時，有見過」等語（見本院
        前審上字卷第56-57頁），即無可採。甚者，證人高宗
        源所述子○○交付之4萬元是首會會款，又是聽上訴人
        「子○○說的」，則證人高宗源非當場見聞戊○○至機
        車行向上訴人收取首會款4萬元之人，則其證詞證明力
        薄弱，亦無足取。
      (2)證人即上訴人機車行之員工劉丁木在台灣板橋地方法院
        檢察署95年度偵續字第339 號詐欺等案件，於95年9 月
        12日偵訊時證稱：「（問：請詳述丙○○、戊○○前往
        上訴人住所收取會頭錢之經過？）會頭錢的部分是在91
        年8 月時，因為我當時在修機車，我看到一男一女，男
        的應該是叫戊○○，女的我確定是丙○○，因為我較常
        看到丙○○。當天，我是看到上訴人與戊○○、丙○○
        在辦公桌旁邊交付四萬元的會頭錢，因為金額很大，所
        以我有印象…（問：為何確定所交的四萬元是會頭錢，
        而不足其他的債務糾紛？）我後來問子○○老板親口說
        的，因為錢的事我們不會經手…（問：未見過戊○○，
        為何可以確認來收錢的男子是戊○○？）因為突有有陌
        生人走進來，我有問老板，老板說是會頭…」等語（見
        該偵續卷第52-53 頁），證人劉丁木於所述91年8 間收
        取首款時，不認識戊○○，則其「聽」上訴人子○○說
        收錢的男子是會頭，「聽」上訴人子○○說交付4 萬元
        是首會錢等語，顯非當場見聞「戊○○至機車行向上訴
        人收取首會款4 萬元」之人，是其證詞亦非可採。
      (3)況：
        證人高宗源、劉丁木證述戊○○至機車行向上訴人收
          取首會款4 萬元等語，核與上訴人自承：「這個會頭
          2 次會款也是託丙○○去繳的」等語不符（見原審卷
          第117 頁），亦無可採。
        上訴人子○○又稱：「剛開始雖然戊○○不知道是我
          們跟的會，但是到第三會時，我有直接打電話給侯松
          成，表示說是我們跟會的，問他會標多少，該寄多少
          錢會款給他…」等語（見原審卷第64頁），益徵證人
          高宗源、劉丁木證述戊○○至機車行向上訴人收取首
          會款4 萬元等語，非可採信，否則戊○○本人既已向
          上訴人子○○收取首會會款，何以「剛開始戊○○不
          知道是上訴人跟會」，直至「第三會時，上訴人始直
          接打電話給戊○○，表示是上訴人跟會」之理。
      (4)上訴人提出之互助會規章部分，戊○○抗辯該互助會規
        章係系爭合會標過兩次後，依丙○○要求改成上訴人名
        字（一齊、美言）後再行印製；丙○○抗辯其將系爭合
        會中之4 會，在繳付2 期會款後讓與上訴人等語，核與
        上訴人前述其於第3 會時始以電話通知戊○○其等跟會
        一事相符，則戊○○抗辯該互助會規章非原始會單，應
        可採信，上訴人提出之系爭互助會規章，亦不足以證明
        上訴人為原始會員。上訴人事後改稱其等於第一次互助
        會規章就有名字、一開始就跟系爭合會等語，均無足取
        。
      (5)上訴人提出由甲○○匯款予戊○○之匯款單9 紙，匯款
        日期及金額分別為92年8 月26日36,000元、92年9 月13
        日35,600元、92年11月11日35,000元、92年12月12日36
        ,000元、93年1 月12日35,000元、93年2 月26日35,0
        00元、93年3 月12日35,400元、93年3 月26日35,000元
        、93年6 月11日34,000元（見原審卷第71- 74頁、本院
        更(二)審卷第36- 37頁），其匯款日期均在系爭合會91年
        8 月25日起會之後，亦難憑以證明上訴人自始即為系爭
        合會之會員。
    4.上訴人再主張：縱認伊等非原始會員，伊等於第3 會起受
      讓丙○○之會份時起亦為系爭會會之會員云云。查：
      (1)戊○○供承：（會單上編號37、38這）二個會實際上是
        上訴人跟的會沒錯，是掛丙○○名字，上訴人是從第三
        會開始才參加的等語（見原審卷第118 頁）；丙○○亦
        稱：上訴人表示也要跟，所以就將其中的二會讓給上訴
        人（見原審卷第63頁），我叫會首寫他們二人的名字(
        第原審卷第64頁），當時我已付過兩次才把會讓給上訴
        人，上訴人有把前兩次的錢補給我，上訴人是從第三次
        開始（見原審卷第114 頁）等語，固堪認上訴人受讓丙
        ○○系爭合會2 會之會份，業經會首戊○○及丙○○同
        意。
      (2)惟依首揭規定，上訴人尚應舉證證明其受讓系爭合會會
        份之行為業經全體會員同意，始生轉讓之效力。但，上
        訴人並未提出任證據證明。參以，會首戊○○陳稱會單
        僅重新印製1 張，其他會員都沒有給等語（見本院更字
        卷第14 1頁）；上訴人於93年7 月10日前往戊○○住處
        欲標取會金時，未被承認為系爭合會會員，致未能順利
        競標等情，有原審法院96年度訴字第1189號、本院96年
        上訴字第4967號刑事判決可證，此據本院調閱查核明確
        ，益證上訴人受讓丙○○會份之行為未得全體會員同意
        ，上訴人仍非系爭合會之會員。
    5.綜上，上訴人提出系爭合會之互助會規章、匯款單據及證
      人之證言，尚難證明其等自始即為系爭合會之會員，縱丙
      ○○嗣後將其會份移轉予上訴人，然上訴人迄未舉證證明
      全體會員已同意丙○○將會份讓與上訴人，則該讓與行為
      自不生讓與之效力，上訴人仍非系爭合會之會員。
  (二)戊○○與丙○○有無冒標詐取上訴人合會金之情事？
    上訴人主張：戊○○明知伊等受讓丙○○之會份，竟未向丙
    ○○索閱授權文件，任由丙○○冒標詐取伊等所屬之合會金
    ，戊○○及丙○○顯有共同不法侵害伊等權利之行為云云；
    被上訴人則予否認。
    1.按因故意或過失，不法侵害他人之權利者，負損害賠償責
      任；數人共同不法侵害他人之權利者，連帶負損害賠償責
      任，民法第184 條第1 項前段、第185 條第1 項前段分別
      定有明文；共同侵權行為必共同行為人均已具備侵權行為
      之要件，且以各行為人故意或過失不法之行為，均係所生
      損害之共同原因（即所謂行為關連共同）始克成立（最高
      法院84年度台上字第2263號判決參照）。
    2.上訴人主張：伊等參與之會份遭丙○○冒標取走云云，並
      未舉出任何證據以實其說；其等告訴戊○○及丙○○涉嫌
      偽造文書、詐欺罪等，亦經原審法院以96年度訴字第1189
      號、本院以96年上訴字第4967號刑事案件，判決無罪確定
      ，此據本院調閱查核明確，益見上訴人主張戊○○及丙○
      ○冒標乙節，不可採信。況，上訴人受讓丙○○會份，既
      未得全部會員之同意而不生轉讓之效力，上訴人仍非系爭
      合會之會員，已如前述，上訴人既無標取會金之權利，則
      其主張戊○○與丙○○基於詐欺及偽造文書之故意，共同
      不法侵害伊等權利，造成伊等無法於開標日標取合會金之
      損害至少為764,000 元，構成侵權行為云云，亦不可採。
  (三)上訴人甲○○可否請求癸○○塗銷系爭不動產所有權移轉登
    記？
    上訴人甲○○主張：丙○○於94年7 月7 日將系爭不動產辦
    理所有權移轉登記予癸○○所有等情，癸○○對此不爭執，
    固可信為真實。但，上訴人甲○○主張對丙○○有合會金債
    權、侵權行為損害賠償債權存在一節，不可採信，已如前述
    ，其非丙○○之債權人，則其本於民法第244 條規定，請求
    癸○○應將該不動產所有權移轉登記塗銷，回復原狀，即屬
    無據。況，系爭不動產業因上訴人子○○之請求，於99年5
    月12日回復登記為丙○○所有，有土地登記簿謄本可憑（見
    本院卷第107-115 頁），則上訴人甲○○再請求癸○○塗銷
    前開登記，亦無權利保護之必要。
五、綜上所述，上訴人依侵權行為法律關係、戊○○部分併依民
    法第709 條之7 第2 項規定，請求被上訴人丙○○、戊○○
    之承受訴訟人己○○○、壬○○、丁○○、庚○○、辛○○
    連帶賠償各62萬元，及均自94年10月7 日起至清償日止，按
    年息5 ％計算之利息；上訴人甲○○依民法第244 條規定，
    請求癸○○塗銷丙○○、癸○○於94年7 月7 日就如附表所
    示之不動產所為之所有權移轉登記，為無理由，不應准許。
    原審為上訴人敗訴之判決，及駁回其假執行之聲請，並無不
    合。上訴意旨指摘原判決不當，求予廢棄改判，為無理由，
    應予駁回。
六、本件事證已臻明確，兩造其餘攻擊、防禦方法及未經援用之
    證據，經本院審酌後認對判決結果不生影響，爰不一一論列
    ，附此敘明。
七、據上論結，本件上訴為無理由，依民事訴訟法第449 第1 項
    、第78條，判決如主文。
中    華    民    國    99    年    8     月    10    日
                    民事第十五庭
                        審判長法  官   林恩山
                              法  官   郭松濤
                              法  官   陳雅玲
正本係照原本作成。
如不服本判決，應於收受送達後20日內向本院提出上訴書狀，其
未表明上訴理由者，應於提出上訴後20日內向本院補提理由書狀
（均須按他造當事人之人數附繕本）上訴時應提出委任律師或具
有律師資格之人之委任狀；委任有律師資格者，另應附具律師資
格證書及釋明委任人與受任人有民事訴訟法第466條之1第1項但
書或第2項（詳附註）所定關係之釋明文書影本。如委任律師提
起上訴者，應一併繳納上訴審裁判費。
中    華    民    國    99    年    8     月    10    日
                              書記官   葉國乾
附註：
民事訴訟法第466條之1（第1項、第2項）：
對於第二審判決上訴，上訴人應委任律師為訴訟代理人。但上訴
人或其他法定代理人具有律師資格者，不在此限。
上訴人之配偶、三親等內之血親、二親等內之姻親，或上訴人為
法人、中央或地方機關時，其所屬專任人員具有律師資格並經法
院認為適當者，亦得為第三審訴訟代理人。
附表：
土地標示：
┌────────────┬──┬──────┬────┐
│      地       號       │地目│  面    積  │權利範圍│
├────────────┼──┼──────┼────┤
│臺北縣板橋市○○段 700號│ 建 │367平方公尺 │ 1/10   │
└────────────┴──┴──────┴────┘
建物標示：
┌──────┬────┬──┬────────┬────┐
│門 牌 號 碼 │坐落基地│建號│面積（平方公尺）│權利範圍│
├──────┼────┼──┼────────┼────┤
│臺北縣板橋市○○○段  │5184│一層：109.32    │  全部  │
│自強新村49號│700地號 │    │平台：  5.58    │        │
└──────┴────┴──┴────────┴────┘

司法院資訊處製作；財團法人民間司法改革基金會備份。
